ACORDAO-COMPLETO-2424935

ACÓRDÃO 9024/2020 ATA 29/2020 - PRIMEIRA CÂMARA

VISTOS, relatados e discutidos estes autos relativos a atos de reversão de pensão militar emitidos pela Subdiretoria de Inativos e Pensionistas - Área Militar - Comando da Aeronáutica.
ACORDAM os ministros do Tribunal de Contas da União, reunidos em sessão da 1ª Câmara, ante as razões expostas pelo relator, em:
9.1. considerar legais os atos de reversão de pensão militar instituídas por Euclides de Souza Filho (10714944-08-2011-000817-9, peça 3) e por Emílio Tavares Bordeaux Rego (10714944-08-2013-000038-6, peça 2) , concedendo-lhes o registro, nos termos do § 1º do art. 260 do RI/TCU; 
9.2. determinar à Subdiretoria de Inativos e Pensionistas - Área Militar - Comando da Aeronáutica que: 
9.2.1. dê ciência, no prazo de 15 (quinze) dias, a contar do recebimento da notificação deste acórdão, do inteiro teor desta deliberação à Sra. Kátia Bordeaux R. P. Ferreira, notadamente no que diz respeito ao direito de optar, em até 30 (trinta) dias, sob pena de suspensão do pagamento da pensão em caso de não manifestação, pelos benefícios legalmente acumuláveis, no correto enquadramento nas disposições do art. 29 da Lei 3.765/1960;
9.2.2. encaminhar a este Tribunal, no prazo de 30 (trinta) dias, comprovante da ciência acima referida;
9.3. esclarecer ao órgão de origem que:
9.3.1. no caso de a Sra. Kátia Bordeaux R. P. Ferreira optar pela pensão militar ora em exame, deixando de perceber um benefício de cargo civil, não deverá emitir novo ato;
9.3.2. caso a interessada não se manifeste no prazo estipulado no item 9.2.1. ou não opte pela pensão em exame, deve proceder à suspensão dos pagamentos e a reversão das cotas às demais beneficiárias;
9.3.3. para qualquer das hipóteses possíveis, deverá fazer prova da implementação da opção feita pela interessada;
9.4. ordenar à Sefip que monitore o cumprimento das determinações acima;
9.5. encerrar o processo e arquivar os presentes autos.

Concessão de pensão militar.

Primeira Câmara

3. Interessadas: Ana Maria Bordeaux Rego (XXX.736.567-XX); Kátia Bordeaux R. P. Ferreira (XXX.267.007-XX); Mercedes Ângela A B Rego (XXX.505.307-XX); Thaís Teixeira de Souza Barbosa (XXX.702.957-XX).

13.1. Ministros presentes: Walton Alencar Rodrigues (Presidente), Benjamin Zymler e Bruno Dantas.
13.2. Ministro-Substituto convocado: Augusto Sherman Cavalcanti.
13.3. Ministro-Substituto presente: Weder de Oliveira (Relator).

ACORDAO-COMPLETO-2438062

Acórdão de Relação 12337/2020 - Primeira Câmara

Acórdão de Relação

WEDER DE OLIVEIRA

Em exame, 2 (dois) atos de reversão de pensão militar emitidos pela Subdiretoria de Inativos e Pensionistas - Área Militar - Comando da Aeronáutica.
Adoto, com ajustes de forma, o relatório do auditor da Secretaria de Fiscalização de Pessoal (Sefip) , (peça 5) , que contou com a anuência do diretor da unidade especializada (peça 6) e, também, com a concordância do representante do MP/TCU, procurador Rodrigo Medeiros de Lima (peça 6) :
" (...) EXAME TÉCNICO  
3.	Os procedimentos para exame, apreciação e registro de atos de pessoal encontram-se estabelecidos na Instrução Normativa TCU 78/2018 e na Resolução TCU 206/2007. Em seus arts. 4o, § 2o, e 3o, § 3o, respectivamente, essas normas dispõem que os atos de pessoal disponibilizados por meio do Sisac devem ser submetidos a crítica automatizada do próprio sistema, com base em parâmetros predefinidos.
4.	Relativamente aos atos de concessão de pensão militar, as rotinas de crítica das informações cadastradas no Sisac foram elaboradas e validadas levando-se em conta as peculiaridades desses atos. Os itens de verificação do sistema compreendem prazos e fundamentos legais, assim como eventuais ocorrências de acumulação. Trata-se de verificações mais abrangentes, minuciosas e precisas do que aquelas que podem ser realizadas por mãos humanas, proporcionando um nível de segurança ainda maior.
5.	Além da crítica automatizada, há verificação humana adicional no caso de haver alertas do sistema ou informações não formatadas, como esclarecimentos do gestor ou do controle interno. 
6.	Por meio dos sistemas informatizados disponibilizados pelo TCU foi possível verificar que a Sra. Katia Bordeaux R. P. Ferreira recebe três benefícios: a presente pensão militar, uma aposentadoria e uma pensão pelo Regime Geral da Previdência Social.
7.	O benefício previdenciário pelo RGPS é considerado para fins do disposto no mencionado art. 29 da Lei 3.765/1960, haja vista que, em se tratando de aposentadoria e pensão civil, quer seja previdenciária quer estatutária, a acumulação de benefícios recebidos dos cofres públicos deve ser entendida de maneira restritiva.
8.	O TCU, por meio do Acórdão 3653/2011-TCU-Segunda Câmara, da relatoria do Ministro Substituto André de Carvalho considerou que o benefício do Regime Geral da Previdência Social também deve ser considerado para fins do disposto no art. 29 da Lei 3.765/1960. Eis excerto do Voto condutor dessa deliberação: 
5. Ocorre que, no que diz respeito à pensão militar, a redação original do art. 29 da Lei n. 3.765, de 4/5/1960, prevê a acumulação de duas pensões militares ou de uma pensão militar com proventos de disponibilidade, reforma, vencimentos, aposentadoria ou pensão proveniente de um único cargo civil.
6. E, com base em precedentes dos Tribunais Regionais Federais, verifica-se que o benefício previdenciário do INSS é considerado para fins do disposto no mencionado art. 29 da Lei n. 3.765, de 1960, haja vista que, em se tratando de pensão civil, quer seja previdenciária, quer estatutária, a acumulação de benefícios recebidos dos cofres públicos deve ser entendida de maneira restritiva (v. Apelação Cível nº 2005.33.000084718 - TRF 1ª Região e Apelação em Mandado de Segurança 70012 - TRF 2ª Região, fl. 23) 
9.	Este também é o entendimento do Superior Tribunal de Justiça, conforme as seguintes ementas no AgRg no REsp 989802/RJ e no REsp 1434168/RS:
ADMINISTRATIVO. AGRAVO REGIMENTAL NO RECURSO ESPECIAL. MILITAR. PENSÃO DE FILHA. ART. 29 DA LEI Nº 3.765/1960. REDAÇÃO ORIGINAL. APLICABILIDADE. TEMPUS REGIT ACTUM. ACUMULAÇÃO COM DUAS PENSÕES PREVIDENCIÁRIAS. IMPOSSIBILIDADE. SUSPENSÃO DE COTA-PARTE ATÉ EVENTUAL OPÇÃO DA INTERESSADA.
1. O Superior Tribunal de Justiça firmou entendimento de que o regramento do direito à pensão por morte há de ser feito com base na lei vigente à época do óbito do instituidor.
2. Para afastar a acumulação ilegal de benefícios, deve-se suspender a cota-parte da pensão militar até que a interessada renuncie a uma das pensões previdenciárias, se esta for sua opção.
10.	Assim, as acumulações de três benefícios pela interessada não merecem prosperar, razão pela qual o ato em exame poderá ser considerado ilegal. 
11.	Cabe salientar, no entanto, que a interessada poderá optar, a qualquer tempo, pelo recebimento do benefício relativo à pensão militar, contanto que comprove seu respectivo enquadramento na disposição do art. 29 da Lei 3.765/1960, escolhendo apenas os benefícios legalmente acumuláveis.
12.	No que concerne ao recebimento de benefícios pelas demais interessadas importa informar que, em consulta aos sistemas disponibilizados para o TCU, não foram constatadas acumulações das aludidas pensões com cargos, funções e outros benefícios previdenciários que pudessem macular os atos de concessão em análise.
13.	Foi identificado que a beneficiária Mercedes Angela A B Rego é servidora pública estadual, enquanto que as outras interessadas recebem apenas as pensões em análise.
14.	Assim, o ato concessório NC 10714944-08-2013-000038-6 poderá ser apreciado pela ilegalidade, enquanto que o ato de concessão de pensão militar NC 10714944-08-2011-000817-9 poderá receber a chancela pela legalidade, tendo em vista que não foram detectadas irregularidades na concessão da pensão em questão.
15. 	Por fim vale lembrar que cabe dispensar o ressarcimento das quantias indevidamente recebidas de boa-fé pela beneficiária Katia Bordeaux R. P. Ferreira consoante o disposto no Enunciado 106 da Súmula da Jurisprudência do TCU.
CONCLUSÃO 
16.	A abrangência e a profundidade das verificações levadas a efeito fundamentam convicção de ilegalidade do ato de concessão NC 10714944-08-2013-000038-6. Assim, cabe proposta no sentido de que seja considerado ilegal, negando-lhe o registro, cumprindo dispensar o ressarcimento da quantia indevidamente recebida de boa-fé por Katia Bordeaux R. P. Ferreira, consoante o disposto no Enunciado 106 da Súmula da Jurisprudência do TCU.
17.	Ainda, em relação à pensionista Katia Bordeaux R. P. Ferreira, cabe esclarecer que a interessada poderá optar, a qualquer tempo, pelo recebimento do benefício relativo à pensão militar, contanto que comprove seu respectivo enquadramento na disposição do art. 29 da Lei 3.765/1960, escolhendo apenas os benefícios legalmente acumuláveis.
18.	Quanto ao outro ato concessório constante neste processo cabe proposta no sentido de que seja considerado legal. 
PROPOSTA DE ENCAMINHAMENTO
19.	Ante o exposto, com fundamento nos arts. 71, inciso III, da Constituição Federal, 1o, inciso V, e 39, inciso II, da Lei 8.443/1992 e 260, § 1º e 5º, do Regimento Interno do Tribunal de Contas da União, bem como art. 7º, § 4º da IN 78/2018, propõe-se:
a) considerar ilegal o ato inicial de concessão NC 10714944-08-2013-000038-6  da pensão militar instituída por Emilio Tavares Bordeaux Rego, recusando o respectivo registro; 
b) considerar legal o outro ato de concessão constante neste processo, promovendo o respectivo registro; 
c) dispensar o ressarcimento das quantias indevidamente recebidas de boa-fé por Katia Bordeaux R. P. Ferreira, consoante o disposto no Enunciado 106 da Súmula da Jurisprudência do TCU;
d) determinar à Subdiretoria de Inativos e Pensionistas que:
	d.1) dê ciência, no prazo de 15 (quinze) dias, a contar do recebimento da notificação do inteiro teor da deliberação que vier a ser proferida a Katia Bordeaux R. P. Ferreira, notadamente no que diz respeito ao direito de opção pelos benefícios legalmente acumuláveis, encaminhando a este Tribunal, no prazo de 30 dias, comprovante da referida ciência;
	d.2) no prazo de 15 (quinze) dias, a contar da ciência da deliberação que vier a ser proferida, abstenha-se de realizar pagamentos decorrentes do ato impugnado à interessada Katia Bordeaux R. P. Ferreira, sujeitando-se a autoridade administrativa omissa à responsabilidade solidária, nos termos do art. 262, caput, do Regimento Interno/TCU;
	d.3) alerte à interessada citada nos subitens anteriores que o efeito suspensivo proveniente da interposição de possíveis recursos perante o TCU não a exime da devolução dos valores percebidos indevidamente após a respectiva notificação, caso os recursos não sejam providos; 
e) determinar à Secretaria de Fiscalização de Pessoal que monitore o cumprimento das medidas indicadas no subitem 19.d) supra, representando a este Tribunal, caso necessário."  
É o relatório.

não há.

Procurador Rodrigo Medeiros de Lima.

ATOS DE PENSÃO MILITAR. POSSÍVEL PERCEPÇÃO SIMULTÂNEA DA PENSÃO EM EXAME COM DOIS BENEFÍCIOS PREVIDENCIÁRIOS. ACUMULAÇÃO ILEGAL OCORRIDA APÓS EMISSÃO DO ATO. DESCUMPRIMENTO DAS REGRAS DO ART. 29 DA LEI 3.765/1960. NECESSIDADE DE SE VERIFICAR A SITUAÇÃO ATUAL. DIREITO DE OPÇÃO POR BENEFÍCIOS/VENCIMENTO. DETERMINAÇÃO. MONITORAMENTO DA OPÇÃO, CASO VERIFICADA QUE A ACUMULAÇÃO PERDURA. LEGALIDADE DOS DOIS ATOS. REGISTRO. DETERMINAÇÃO. ARQUIVAMENTO.

PENSÃO MILITAR (PMIL)

Secretaria de Fiscalização de Pessoal (Sefip).

Trata-se de 2 (dois) atos de reversão de pensão militar emitidos pela Subdiretoria de Inativos e Pensionistas - Área Militar - Comando da Aeronáutica.
A Secretaria de Fiscalização de Pessoal (Sefip) propõe, com a concordância do MP/TCU, a legalidade do ato acostado à peça 3 e a ilegalidade da reversão da pensão militar instituída por Emílio Tavares Bordeaux Rego (peça 2) , em razão de que a pensionista, "Sra. Kátia Bordeaux R. P. Ferreira, recebe três benefícios: a presente pensão militar, uma aposentadoria e uma pensão pelo Regime Geral da Previdência Social".
Acompanho a proposta de mérito alvitrada pela Sefip, que contou com a anuência do MP/TCU, em relação ao ato acostado à peça 3, a qual incorporo às minhas razões de decidir.
Dissinto, entretanto, quanto ao proposto para o ato acostado à peça 2.
O ato de reversão da pensão militar instituída por Euclides de Souza Filho (peça 3) deve receber a chancela pela legalidade e ter concedido seu registro.
No tocante ao ato acostado à peça 2, a Sra. Kátia Bordeaux R. P. Ferreira, pensionista, na qualidade de filha, do Sr. Emílio Tavares Bordeaux Rego, percebe, atualmente, outros dois benefícios previdenciários, uma aposentadoria pelo Regime Geral da Previdência Social - RGPS, desde 20/12/1994, (conforme pesquisa realizada em 21/8/2020, na base de dados do Instituto Nacional do Seguro Social/INSS, "Consulta Folha de Pagamento de Benefícios - "Maciça" (Gestor: INSS/DATAPREV) ", data de referência: 01/06/2020) e uma pensão civil por morte pelo Regime Próprio da Previdência Social, desde 11/1/2014 (peça 10) .
Quando da emissão do ato em exame, em 2/9/2010, a Sra. Kátia Bordeaux R. P. Ferreira recebia benefício de aposentadoria, desde 20/12/1994, situação em consonância com a legislação aplicável. Assim, à época não havia acumulação ilícita.
Porém, ao acumular um terceiro benefício, pensão por morte previdenciária pelo RGPS, em 11/1/2014, incorreu na vedação prevista pela Lei 3.765/1960, alterada pela MP 2.215-10/2001, que disciplina a possibilidade de acumulação da pensão militar:
"Art. 29 - É permitida a acumulação: 
I - de uma pensão militar com proventos de disponibilidade, reforma, vencimentos ou aposentadoria;
II - de uma pensão militar com a de outro regime, observado o disposto no art. 37, inciso XI, da Constituição Federal."
A referida situação não deve perdurar.
Nesse sentido, sem embargo de que o ato seja julgado pela legalidade, é necessário que se determine à Subdiretoria de Inativos e Pensionistas - Área Militar - Comando da Aeronáutica que informe à Sra. Kátia Bordeaux R. P. Ferreira de que poderá optar pelos benefícios legalmente acumuláveis, para o correto enquadramento ao disposto no art. 29 da Lei 3.765/1960.
De forma a evitar o prolongamento da situação irregular, deve ser fixado prazo de 30 (trinta) dias, a partir da ciência, para que a interessada se manifeste em relação à opção acima, findo o qual, sem que haja resposta por parte da beneficiária, o pagamento da pensão deverá ser suspenso (conforme assentado nos Acórdão 7095/2020-TCU-Primeira Câmara) .
Caso a interessada opte pelos benefícios pagos pelo INSS, a Subdiretoria de Inativos e Pensionistas - Área Militar - Comando da Aeronáutica deverá providenciar a reversão das cotas aos demais beneficiários, emitindo novo ato.
Em qualquer das hipóteses, a unidade jurisdicionada deverá comprovar a implementação da opção feita pela Sra. Kátia Bordeaux R. P. Ferreira. O cumprimento dessa determinação deverá ser acompanhado pela Sefip.
Uma vez que o ato foi enviado a esta Corte de Contas há menos de 5 (cinco) anos, pode ser apreciado sem a necessidade de prévia oitiva dos interessados, nos termos do Acórdão 587/2011-TCU-Plenário.
Diante do exposto, manifesto-me pela aprovação do acórdão que ora submeto à apreciação deste Colegiado.
TCU, Sala das Sessões Ministro Luciano Brandão Alves de Souza, em 25 de agosto de 2020.
Weder de Oliveira 
Relator